臺灣高雄地方法院民事判決　　　　　　　99年度訴字第1380號
原　　　告　謝美玲
訴訟代理人　鍾夢賢律師
被　　　告　洪吳秀春
被　　　告　洪秋華
被　　　告　洪秋文
被　　　告　洪淑玲
被　　　告　洪淑芬
前列五人共同
訴訟代理人　湯瑞科律師
當事人間返還價金事件，本院民國100年4月21日言詞辯論終結，
判決如下：
  主      文
原告之訴及假執行之聲請均駁回。
訴訟費用由原告負擔。
  事實與理由
一、原告主張：被告之被繼承人洪朝來於民國84年5 月10日將坐
    落高雄縣大寮鄉○○○段假143 地號面積0.2349公頃河川地
    之使用權，以新台幣（下同）3,523,500 元之代價讓與原告
    ，並經高雄縣大寮鄉公所核發「河川公地種植使用許可書」
    給原告，然兩造當時係就「高雄縣大寮鄉○○○段假142 地
    號面積0.2348公頃河川地」之標的達成讓渡合意，上開讓渡
    書雖記載係就假143 地號土地轉讓，然實際上雙方係就假
    142 地號土地達成合意，且洪朝來亦將假142 地號土地點交
    給原告使用。詎嗣竟遭第三人即假142 地號土地之承租人史
    楊素靖以原告竊佔其土地為由提出刑事告訴，及民事不當得
    利訴訟，並經本院90年鳳簡字第84號民事判決原告應返還假
    142 地號土地給史楊素靖確定在案。而洪朝來就其無權處分
    之假142 地號土地與原告成立讓渡買賣契約，嗣遭史楊素靖
    追討，不得不返還上開土地而無法利用，致原告受有損害，
    洪朝來顯有可歸責事由，且上開土地業經民事確定判決判令
    原告返還，洪朝來已無法再為給付，即屬給付不能，又洪朝
    來業於96年1 月30日死亡，其繼承人即被告洪吳秀春、洪秋
    華、洪秋文、洪淑玲、洪淑芬未為拋棄或限定繼承，原告爰
    以本訴狀之送達為解除讓渡買賣契約之意思表示，並依民法
    259 條第2 項、第179 條、繼承之法律關係，擇一請求被告
    返還原告所給付之金錢等語。並聲明：被告應連帶返還原告
    3,523,50 0元，及自受領時起按年息5 ％計算之利息；並陳
    明願供擔保請准宣告假執行。
二、被告則以：原告前因獲悉上開假143 地號土地所在之河川區
    域可能辦理疏浚將產生河川砂石開挖利益，乃有承租該河川
    區域內土地之想法，以待將來砂石開採獲利之機會，遂向洪
    朝來表示如其願意放棄當時所承租耕種之假143 地號河川地
    ，原告即願給付洪朝來相當之代價，嗣洪朝來於84年5 月10
    日向當時河川公地主管機關即高雄縣大寮鄉公所申請拋棄該
    假143 號河川地之種植使用權，原告隨即佔用並向公所申請
    承租獲准。而河川公地之承租耕種權並無讓渡可言，僅於原
    承租人申請放棄承租權獲准後，再由欲承租之人向主管機關
    申請承租，故原告給付洪朝來相當代價之原因，乃因洪朝來
    放棄假143 號土地之承租權，由原告接續承租所致，洪朝來
    既已依約履行放棄之義務，原告給付洪朝來相當之代價，自
    無不當得利可言。至該代價數額若干？實際上有無給付？被
    告等並不知情。原告提出之讓渡書為私文書，其真正性，被
    告否認之，縱若屬實，原告亦應舉證已給付款項。又洪朝來
    既係放棄承租權由原告自行承租，自無點交土地之必要與義
    務，原告指稱有點交假142 號土地云云，顯非可採，且縱有
    點交，亦應係出租人之大寮鄉公所所為。洪朝來既已依原告
    要求放棄承租權，原告亦順利取得假143 號土地承租權，顯
    見洪朝來確實履行應盡之義務，並無給付不能情事。退步言
    之，洪朝來若有點交，應係點交其原先所耕作之土地，否則
    無從為事實上之點交行為，則縱洪朝來原承租契約所記載之
    地號與其事實上耕作之土地代號不同，亦僅需向主管機關申
    請更正地號即可，並無無權處分或給付不能可言。況洪朝來
    縱屬無權處分，買賣契約亦非當然無效，僅屬債務不履行之
    損賠責任而已，原告自身因在租約期滿前未向主管機關提出
    續租申請，而遭第三人史楊素靖及王春美等分別申請承租取
    得，自無法歸責被告等語，資為抗辯。並聲明：駁回原告之
    訴，如受不利之判決願供擔保請准宣告免為假執行。
三、兩造爭執與不爭執之事項：
  (一)不爭執事項：
    1.洪朝來於84年5 月間向高雄縣大寮鄉公所申請拋棄高雄縣
      大寮鄉○○○段假143 地號土地面積0.2349公頃河川公地
      之承租權。
    2.原告於84年5 月間向高雄縣大寮鄉公所申請高雄縣大寮鄉
      ○○○段假143 地號土地面積0.2349公頃河川公地之種植
      使用權，而經該所核發種植使用許可書。
    3.原告前因占用高雄縣大寮鄉○○○段假142 地號土地，面
      積0.2349公頃，遭該地承租人史楊素靖對之提起返還不當
      得利訴訟，經本院90年度鳳簡字第84號民事判決判令原告
      應返還上開土地確定在案。
    4.被告洪吳秀春、洪秋華、洪秋文、洪淑玲、洪淑芬為洪朝
      來之繼承人，且均未拋棄或限定繼承。
  (二)爭執事項：
    原告主張解約回復原狀或不當得利，有無理由。
四、本件事實經過之釐清：
   1、本件84年5 月10日洪朝來將高屏溪高雄縣大寮鄉○○○段
      地號143 號，面積0.2349公頃河川公地使用權在私法上讓
      渡予原告，在公法上係辦理放棄使用許可，改由原告向大
      寮鄉公所申請該河川公地之許可使用，許可期限為84年5
      月10日至87年5 月9 日計3 年。當時使用許可並未辦理現
      地點交。原告現地占有使用之土地應為同地段142 號所在
      ，但原告使用期限屆滿後未再申請許可使用。
   2、同地段142 號河川公地，事後由訴外人史楊素靖向大寮鄉
      公所取得使用許可，期限為87年10月6 日至90年10月5 日
      ，形成原告占用史楊素靖申請許可使用土地(142號) 之情
      形。
   3、88年9 月13日王春美向經濟部河川局申請翁公園段150-3
      地號河川公地之使用，但其所提供申請之測繪圖籍並非真
      正的150-3 地號土地所在，該150-3 地號土地應坐落於堤
      防旁，但王春美所測繪申請許可之150-3 圖籍卻錯誤標示
      為翁公園段143 地號河川公地之所在，致使經濟部河川局
      發生錯誤而予以准許150-3 地號河川公地之使用，而王春
      美也就實際對翁公園段假143 號土地加以占有使用，形成
      原告於84年5 月10日至87年5 月9 日所申請許可使用之
      143 地號土地為王春美所占用之情形，但王春美申請之時
      間已經在原告143 地號使用期間屆滿之後，故亦不能謂王
      春美佔用原告所申請許可使用之143 地號土地（事後王春
      美亦經主管機關查明原委而廢止王春美150-3 地號土地之
      使用許可）。但因原告於87年5 月9 日使用期限屆滿後未
      再申請許可使用，從而該143 地號土地於87年5 月9 日以
      後即無任何核准使用之情形。
   4、以時間次序而論：原告申請許可使用之翁公園段143 號土
      地其使用期限為84年5 月10日至87年5 月9 日，期限屆至
      後原告未繼續申請使用該使用許可即失其效力。當時因未
      現地點交，原告於取得143 地號土地之使用權之後，若發
      現錯誤，自可對當時143 地號土地之使用人提出返還土地
      之請求，但因原告當時洪朝來已交付與143 地號同為
      0.2349 公 頃之142 地號土地予原告，致原告未能發覺該
      錯誤。但若原告於143 地號土地使用期限屆滿後有繼續申
      請使用，則於事後史楊素靖就142 號土地取得87年10月6
      日至90年10月15日之土地使用許可，而對原告提出請求交
      還土地之訴訟時，原告即得本於其取得143 號土地使用許
      可之權利請求占用143 地號土地之人返還該土地。但因原
      告未能申請繼續使用，該143 地號土地又為王春美所占用
      ，致原告形成其申請許可使用143 地號土地遭人侵奪之誤
      解，實則原告於87年5 月9 日143 地號土地使用期限屆滿
      時，原告無論對142 或143 地號土地均已無任何使用之權
      利存在。縱使王春美錯誤占有使用143 地號土地，也是87
      年5 月9日 後之88年9 月13日以後之事，原告對於王春美
      亦無任何權利得主張返還，同樣原告於面對史楊素靖主張
      返還第142 地號土地時，除其並未擁有142 號土地之使用
      許可權利外，其本身連143 地號土地之使用期限業已屆滿
      而無從向主管機關請求釐清本件之真相。
五、本件交易之性質：
（一）、本件系爭土地乃河川公地屬國家所有，並非洪朝來所有
        ，而土地管理機關原為高雄縣大寮鄉鄉公所，二造交易
        之條件為洪朝來應向河川公地之地方管理機關放棄原向
        管理機關申請獲准之使用權，而改由原告向該管理機關
        重新申請使用，須獲核准經主管機關發給河川公地種植
        使用許可書始得由原告使用該河川公地，此由經濟部水
        利署第7 河川局所提供予本院之河川公地使用資料內容
        即可明瞭。（見卷第62-137頁）。
（二）、正因為該土地為河川公地，不可能為私人所買賣交易過
        戶，因此當事人雖以買賣視之，但其本質與一般私法上
        之買賣不同，蓋其無法為交付及過戶登記，而係以向主
        管機關申請放棄原行政機關之授益處分，而另由交易相
        對人重新向行政機關申請使用權。若二者間之交易，因
        事後無法獲得主管機關之許可而取得使用權，此時可視
        為二造間之契約因目的不能達成，而構成給付不能，但
        若一方已經放棄，而另一方亦已獲得使用許可，則二造
        契約目的已達，已無給付不能之情形。
（三）、依原告所提出之河川公地種植使用許可書之內容所載：
        「本許可書所指許可之河川地為高屏溪高雄縣大寮鄉○
        ○○段假143 號，依據實測平面圖為限，許可使用面積
        為0.二三四九公頃，使用期限為自民國八十四年五月十
        日起至民國八十七年五月九日止為限。」第四、五條規
        定使用之方式及限制，第六、八條規定得撤銷許可權或
        因公益收回河川公地時之處理。依該許可書所載，原告
        於獲得行政機關使用許可之後，就該河川公地之使用，
        已限於行政機關與原告間之公法法律關係，其使用河川
        公地之範圍、方式均應由獲得許可之原告對行政機關加
        以主張，蓋因原使用人業已放棄使用權，其授益處分業
        經廢止而註銷原使用許可，已非原處分之相對人。從而
        ，原告就該河川公地使用許可而發生有重複使用或位置
        、範圍發生疑義時，自應與為行政處分之行政機關解決
        ，而無從再要求原放棄使用權之人處理，因許可是行政
        機關核准的，也只有行政機關才有權對河川公地之權屬
        加以確定。
（四）、也正因為原告之使用權來自於行政機關之審查及決定，
        該河川公地核准使用之位置、編號、面積均係由行政機
        關加以決定，其若有產生錯誤亦應由行政機關處分之相
        對人向行政機關主張，其與原放棄使用權人之間已無瑕
        疵擔保請求權之存在，一切悉依行政機關所依據之法規
        處理，從而行政機關若因公益而廢止該授益處分，原告
        自不得對於洪朝來再主張應負權利瑕疵擔保之責。
五、本院之判斷：
(一)、二造讓渡之標的：
   1、依二造讓渡書所載雙方讓渡標的為：高屏溪河川地高雄縣
      大寮鄉○○○段地號143 號，面積0.2349公頃，有二造84
      年5 月10日所訂立之讓渡書一份在卷可稽（卷第6 頁），
      並有證人洪漢平簽名蓋章於該讓渡書上堪認為真實。
   2、原告因洪朝來之放棄使用權，而改以其名義向原高雄縣大
      寮鄉鄉公所申請該河川公地使用許可之標的，亦為高屏溪
      高雄縣大寮鄉○○○段假143 號，許可使用面積為0.2349
      公頃，與洪朝來讓渡之地號、面積均為一致。
   3、若當時大寮鄉公所有辦理現地點交，則將不致發生本件之
      錯誤，可能當時均未辦理現地點交以致發生許可之地號土
      地其使用狀況與許可對象不符之情形。然依行政機關其許
      可使用之對象，仍應為翁公園段假143 地號，至於現地是
      否為他人所占用，則應於事後由行政機關加以協調或由取
      得土地使用權之人，另循民事途徑主張權利。
(二)、就雙方利益加以衡量：
   1、雙方就河川公地之使用權為讓渡約定，但該讓與並非直接
      為權利之讓與而係以洪朝來放棄使用權，改由原告另行申
      請之方式進行，因此於原告因洪朝來之放棄而由原告向主
      管機關申請雙方約定之假143 地號，面積0.2349公頃河川
      公地使用權獲得許可時，雙方之私法契約，已因目的達成
      而履行完畢，此後即進入原告與主管機關之公法法律關係
      。
   2、原告於申請獲得假143 地號土地之使用權後，原告即有權
      要求行政機關交付該假143 地號土地予原告使用，此項交
      地之義務並非已無使用權之洪朝來所能履行或擔保，更何
      況洪朝來亦有交付142 地號土地予原告占有使用，至於原
      告之143 地號土地因使用期限屆滿，原告對之已無使用權
      ，屆滿後再被追奪對其利益並無損害，至於其所占有之
      142 地號土地亦係於該143 地號使用期限屆滿後始被史楊
      素靖於87年10月申請許可使用142 號土地後所追奪，原告
      無論在143 或142 地號上可謂均無任何使用權限，其權利
      並無受損害之情形。
   3、原告並非在143 地號有效使用期限內被第三人史楊素靖所
      追奪，縱認該讓渡為買賣，出賣人也只能作放棄使用權之
      動作，使原告能順利申請取得使用許可，事後於使用期限
      屆滿，仍有待原告向主管機關繼續申請使用，而非出讓人
      所得置啄，更無從加以擔保。
六、綜上所述，洪朝來收受原告所給付之對價，其主要義務乃在
    放棄原許可使用143 號土地之權利，而讓原告就該地號土地
    能向主管機關取得使用許可，而原告確因洪朝來之放棄使用
    權而申請取得143 號土地之使用權，洪朝來即無任何債務不
    履行之情形。至於原告取得143 地號土地之使用權，該地號
    之土地若遭人占有，則原告自得依法請求返還或請求占有人
    賠償相當於租金之損害，其權利並無被侵奪或附有負擔並不
    構成權利之瑕疵。原告主張二造契約之標的為142 地號之土
    地，該土地事後被追奪而構成權利瑕疵，然二造之契約標的
    為143 地號土地並非142 地號，原告得主張143 地號土地之
    權利未主張，乃可歸責於原告，其占有非二造契約標的之
    142 地號土地仍使用達3 年以上，事後再為申請取得使用權
    之史楊素靖請求返還，對原告之權益亦不生影響，原告主張
    因被告之被繼承人洪朝來給付之物有權利瑕疵而解除契約，
    於法尚有未合。而洪朝來取得原告所給付之對價乃具有法律
    上之原因，亦不構成不當得利。從而，原告請求被告因契約
    解除而請求被告返還352 萬3500元及遲延利息為無理由，應
    予駁回。原告之訴既經駁回，其假執行之聲請即失所附麗，
    應併予駁回。
七、結論：原告之訴為無理由，依民事訴訟法第78條，判決如主
    文。
中    華    民    國   100    年    4     月    29    日
                  民事第四庭法  官  陳樹村
以上正本係照原本作成。
如對本判決上訴，須於判決送達後20日內向本院提出上訴狀。如
委任律師提起上訴者，應一併繳納上訴審裁判費。
中    華    民    國   100    年    4     月    29    日
                            書記官  葉姿敏